【裁判字號】    95,台上,577
【裁判日期】    950208
【裁判案由】    殺人等罪
【裁判全文】
最高法院刑事判決              九十五年度台上字第五七七號
    上  訴  人  丙○○
                        在押.
    選任辯護人  金輔政律師
    上  訴  人  甲○○
                        109.
                乙○○
                        在押.
上列上訴人等因殺人等罪案件，不服台灣高等法院台南分院中華
民國九十四年十一月四日第二審判決（九十四年度上重訴字第九
二五號，起訴案號：台灣台南地方法院檢察署九十三年度偵字第
五四九二號），提起上訴，本院判決如下：
    主  文
原判決關於丙○○殺人及甲○○、乙○○部分均撤銷，發回台灣
高等法院台南分院。
其他上訴駁回。
    理  由
一、撤銷（丙○○殺人及甲○○、乙○○）部分
本件原判決認定上訴人甲○○曾犯公共危險罪，經法院判處有期
徒刑二月確定，於民國九十一年十二月十七日執行完畢，仍不知
悔改。緣甲○○與上訴人丙○○、乙○○及江秋美（已不起訴處
分確定）係朋友關係，於九十三年五月二十日下午五時許，一起
在台南市○○路○路邊攤飲酒。席間甲○○談及日前與台南市○
○路某電子遊戲場有怨隙，上訴人等三人便相約由丙○○騎ＺＷ
Ｉ—八九八號機車，搭載不知情之江秋美，乙○○騎ＷＨＪ—六
六八號機車搭載甲○○，先至乙○○在台南市○區○○路二十七
巷二十六弄四十一號租住處取小武士刀、西瓜刀及武士刀各一把
（其中武士刀係槍砲彈藥刀械管制條例所列管，未經許可不得持
有之刀械），擬共同攜至該電子遊戲場談判，而未經許可，共同
於夜間攜帶該武士刀等行經公共道路之公共場所（此部分上訴人
等三人所犯違反槍砲彈藥刀械管制條例第十五條第一款、第二款
、第三款之罪，乙○○於第一審判決後，未提起上訴，甲○○提
起第二審上訴後，又撤回上訴，二人均告確定）。嗣上訴人等三
人騎經台南市○○路○段台南市立體育場門口，適被害人施凱騰
與友人李惠信觀賞職業棒球比賽結束，分別騎乘機車欲沿上開路
段返家，而與丙○○之機車併排行駛於該路段，詎丙○○竟以被
害人用眼瞄之為由，於當日下午十時十九分許，在台南市○○路
○段一一七號與府連路交岔路口，趁被害人停等紅燈之際，上訴
人等三人均明知使用上開銳利刀械砍殺人之頭、頸部等要害，將
造成死亡之結果，竟共同基於殺人犯意聯絡，由甲○○持西瓜刀
、乙○○持武士刀（攜帶刀械部分已判決確定，不另論牽連關係
）、丙○○持小武士刀，先由丙○○將被害人攔下，將被害人之
安全帽撥掉，並由丙○○示意殺人（即用台語對甲○○、乙○○
稱ㄌㄚˇ、ㄌㄜˇ），再由渠等三人分持上開刀械朝被害人之頭
、頸及手部等處毆打及砍殺，其中丙○○持小武士刀砍殺被害人
頭部後方一刀，致被害人受有頭部左側，頭頂下一公分，中間左
側三公分處，有弧形八公分長、三公分深，方向為由上往下、右
往左、後往前，夾角三十度，切斷頭皮，並削去皮肉五乘二公分
寬，零點五公分厚頭頂骨之砍傷，乙○○持武士刀砍殺被害人頸
部一刀，致被害人受有頸部左側，左頸下緣近左肩處，有十一公
分長、五點五公分深，方向為由上往下、左往右、後往前，夾角
三十度，切斷頸部肌肉、左頸靜脈及中小型動靜脈，並深入第六
頸椎達一點一公分，頸椎傷口最寬處為零點三公分之砍傷，甲○
○持西瓜刀朝被害人之頭、頸部胡亂揮砍，被害人以左手抵擋，
僅造成左手前臂中段外側處，弧形五公分長，三公分深，方向為
由下往上、左往右、後往前之表淺切割傷。上訴人等三人砍殺被
害人後，丙○○將小武士刀丟棄在被害人機車後方，騎機車載江
秋美離去，乙○○則將武士刀交給甲○○，亦騎機車載雙手持刀
之甲○○逃逸。二部機車駛至台南市體育公園之竹溪橋，甲○○
即將武士刀及西瓜刀丟棄橋下溪岸。被害人被殺後，當場血流不
止，經李惠信及路人簡○○（名字詳卷）打電話報警並送醫急救
，仍因出血性休克而死亡。嗣警察依簡○○提供之車牌號碼，循
線查獲，並於案發地點扣得小武士刀一把，在台南市體育公園竹
溪溪岸扣得武士刀及西瓜刀各一把，在丙○○住處扣得丙○○於
案發時所穿球鞋一雙，及在乙○○住處扣得乙○○於案發時所穿
白色上衣一件等情。因而撤銷第一審關於丙○○殺人及甲○○、
乙○○部分之科刑判決，改判仍論處甲○○共同殺人，累犯罪刑
（處無期徒刑，褫奪公權終身），皆論處丙○○、乙○○共同殺
人罪刑（均處無期徒刑，褫奪公權終身）。固非無見。
惟查：(一)、科刑之判決書其宣示之主文，與所載之事實及理由必
須互相適合，否則即屬理由矛盾，其判決當然違背法令。又沒收
為從刑之一種，依主從不可分原則，應附隨於主刑而同時宣告之
。原判決事實認定扣案西瓜刀及小武士刀各一把，係共犯乙○○
所有，供上訴人等三人共同犯殺人罪所用之物，於理由說明依刑
法第三十八條第一項第二款規定宣告沒收，其沒收之從刑即應附
隨於上訴人等三人主刑之後併宣示之。惟原判決主文欄第二項宣
示：「甲○○共同殺人，累犯，處無期徒刑，褫奪公權終身」，
第三項宣示：「丙○○、乙○○共同殺人，均處無期徒刑，褫奪
公權終身」，另於第四項諭知：「扣案西瓜刀及小武士刀各一把
均沒收」，而非於第二項、第三項主刑之後附隨宣告沒收，已非
適法。且原判決主文第三項丙○○主刑之後既未併宣告沒收之從
刑，原判決於主文欄第六項卻記載：「丙○○前開第三項共同殺
人，所處無期徒刑，褫奪公權終身，扣案西瓜刀及小武士刀各一
把均沒收部分，與前開第五項上訴駁回，所處有期徒刑三月，扣
案武士刀一把沒收部分，應執行無期徒刑，褫奪公權終身，扣案
武士刀、西瓜刀及小武士刀各一把均沒收」，致宣示之主文與事
實及理由均不相適合，自有判決理由矛盾之違法。又原判決理由
四、六說明扣案武士刀一把，係違禁物，已於上訴人等三人違反
槍砲彈藥刀械管制條例之罪中為沒收之諭知，並告確定，可依法
執行，該刀雖亦係乙○○所有，供上訴人等三人共犯殺人罪所用
之物，不另於殺人罪刑中為沒收之諭知，以免重覆等語，卻於理
由七載曰：丙○○共同殺人，既經宣告處無期徒刑，褫奪公權終
身，扣案「武士刀」、西瓜刀及小武士刀各一把均沒收……，亦
不相一致，同屬理由矛盾。(二)、有罪之判決書理由內，應記載認
定犯罪事實所憑之證據，不僅指實施犯罪行為之證據而言，即構
成犯罪之原因、結果等事實，舉凡與適用法律有關之一切證據，
均應詳為記載，使事實及理由兩相一致，方為合法；若事實有此
記載，理由未予說明其所憑之證據，則為判決理由不備之違誤。
原判決於事實認定上訴人等三人共同將被害人殺害，被害人雖經
送醫急救，仍因出血性休克死亡等情，然未於理由欄說明憑以認
定被害人已經死亡之證據，例如被害人屍體是否經檢察官相驗或
為其他必要之勘驗，有無死亡之證明文書，以及被害人死亡與上
訴人等三人殺人行為間如何具有相當因果關係等事項，皆未記載
論述，遽認上訴人等三人犯殺人既遂罪，有判決理由不備之違法
。(三)、採為判決基礎之證據資料，必須經過調查程序，而顯出於
審判庭者，始與直接審理主義相符合，否則其所踐行之訴訟程序
，即屬違背法令。又審判長應將證物提示當事人、辯護人或輔佐
人，使其辨認，為刑事訴訟法第一百六十四條第一項所明定。原
判決認上訴人等三人以扣案武士刀、小武士刀及西瓜刀殺害被害
人，則該武士刀等即屬原審採為判決基礎之證據資料。然原審於
審判期日祇提示扣押物品清單（原審卷第一二六頁），並未將非
不能提示之該武士刀等證物提示予上訴人等三人辨認及辯論之機
會，遽行判決，有應於審判期日調查之證據未予調查之違誤。以
上，或係上訴人等三人上訴意旨所指摘，或為本院得依職權調查
之事項，應認原判決關於丙○○殺人及甲○○、乙○○部分均有
撤銷發回更審之原因。
二、駁回（丙○○違反槍砲彈藥刀械管制條例）部分
按刑事訴訟法第三百七十六條所列各罪之案件，經第二審判決者
，不得上訴於第三審法院，法有明文。丙○○所犯槍砲彈藥刀械
管制條例第十五條第一款、第二款、第三款之罪部分，核屬刑事
訴訟法第三百七十六條第一款之罪，依上揭說明，此部分既經第
二審判決，自不得上訴於第三審法院。丙○○竟復一併提起上訴
，顯為法所不許，應予駁回。
據上論結，應依刑事訴訟法第三百九十七條、第四百零一條、第
三百九十五條前段，判決如主文。
中    華    民    國  九十五  年    二    月    八    日
                      最高法院刑事第八庭
                          審判長法官  張  淳  淙
                                法官  張  春  福
                                法官  呂  丹  玉
                                法官  洪  昌  宏
                                法官  蔡  彩  貞
      本件正本證明與原本無異
                                      書  記  官
中    華    民    國  九十五  年    二    月   十三   日
                                                      Ｔ


司法院資訊處製作；財團法人民間司法改革基金會備份。
